【裁判字號】    97,重上更(三),55
【裁判日期】    971212
【裁判案由】    殺人
【裁判全文】
臺灣高等法院花蓮分院刑事判決    97年度重上更(三)字第55號
上  訴  人  臺灣臺東地方法院檢察署檢察官
上  訴  人
即  被  告  己○○
指定辯護人  劉秀真律師
上列上訴人因殺人案件，不服臺灣臺東地方法院90年度重訴字第
11號中華民國92年4月17日第一審判決（起訴案號：臺灣臺東地
方法院檢察署90年度偵字第1686號、第1965號，併案審理案號：
90年度偵字第2212號），提起上訴，本院判決後，經最高法院第
3次發回更審，本院判決如下：
    主  文
原判決關於己○○部分撤銷。
己○○傷害人之身體，因而致人於死，處有期徒刑參年陸月。
    事  實
一、緣戊○○（業經臺灣臺東地方法院依傷害罪判處有期徒刑8
    月，經本院判決上訴駁回，緩刑4年確定）與詹武勇係同在
    臺東縣成功鎮三仙台風景區擺攤販售商品之業者，雙方於民
    國90年9月9日上午10時許，在該風景區內因經營生意問題發
    生口角，進而發生肢體衝突（均未成傷），詹武勇隨即離開
    三仙台返回臺東縣成功鎮○○路101之1號己○○住處躲避。
    詎戊○○仍不罷手，竟夥同庚○○（業經原審法院依傷害罪
    判處有期徒刑7月，經本院判決上訴駁回，緩刑4年確定）、
    董坤雄、辛○○等人，於同日上午11時許，乘坐庚○○所駕
    駛之WV-9337號自小客車，前往該處找詹武勇理論，簡清木
    經董坤雄之聯絡，亦駕駛U7-9402號廂型車陪同前去。戊○○等人到達己○○住處後，戊○○、庚○○、董坤雄先行下
    車走至門口，徒手大聲叫喊要詹武勇出來時，因見詹武勇拿
    起木棍1支衝出（隨即為其妻許麗蘭拉回屋內），戊○○、
    庚○○、董坤雄即返回前開自小客車，與辛○○各自由後車
    廂內取出預置之木棍共4支，基於傷害之犯意聯絡，回到己○○住處前，己○○見戊○○糾眾上門滋事，心中甚感氣憤
    ，一時衝動，亦基於傷害之犯意，持家中類似西瓜刀但前端
    較尖、長約50公分之刀械1支，自屋內衝出與戊○○等人互
    毆，簡清木亦基於傷害己○○之犯意聯絡，在旁揚言要抄車
    牌及回去拿槍等語助勢。己○○在雙方打鬥過程中遭戊○○
    等人毆打而受有左前臂（起訴書誤載為右前臂）、右頰部挫
    擦傷、右鎖骨下方挫擦傷瘀血等傷害，而己○○在互毆過程
    中，客觀上應可預見持刀械傷人將生死亡之結果，仍持上開
    刀械砍庚○○右前臂1刀，致庚○○受到右上臂長15公分之
    刀傷（傷害庚○○部分，未據庚○○告訴且未經檢察官起訴
    ），並往董坤雄之右胸刺砍1刀後拔出，致董坤雄受有右胸
    由左往右長約10公分（直線距離，縫合長度為17公分）、寬
    5公分、深10公分，深及乳房處、肋骨、肋間動靜脈至肺部
    之傷害，戊○○、庚○○等人見狀乃將董坤雄載往行政院衛
    生署臺東醫院急救，己○○見闖下大禍，則停手持上開刀械
    （未扣案）回到屋內並關上大門。惟董坤雄仍因被傷及右肺
    臟導致出血性休克而於同年9月9日晚間11時許不治死亡。嗣
    經警在己○○上址住處前門外查扣木棍3支，在己○○家中
    客廳內查獲木棍2支，在簡清木車上查扣辛○○放置之木棍1
    支。
二、案經董坤雄之母壬○○訴由臺東縣警察局成功分局報告臺灣
    臺東地方法院檢察署檢察官偵查起訴及併案審理。
    理  由
壹、證據能力部分：
  一、按被告以外之人於審判外之陳述，雖不符刑事訴訟法第
      159條之1至之4等規定，而經當事人於審判程序同意作為
      證據，法院審酌該言詞陳述或書面陳述作成時之情況，認
      為適當者，亦得為證據；當事人、代理人或辯護人於法院
      調查證據時，知有刑事訴訟法第159條第1項不得為證據之
      情形，而未於言詞辯論終結前聲明異議者，視為有前項之
      同意，同法第159條之5定有明文。
  二、被告己○○及其辯護人對於本案卷內供述及非供述證據之
      證據能力，於本院97年7月17日準備程序中均不爭執，本
      院審認上開證據，核無違法取證或證明力過低而不適合作
      為證據之情形，依刑事訴訟法第159條之5第2項之規定，
      認均有證據能力。
  三、又證人即同案被告辛○○業於95年12月1日死亡，有其個
      人基本資料查詢結果1紙（見本院更(三)卷第28頁背面）在
      卷可按，並據被告己○○供述明確，故辛○○已無法再度
      到庭接受詰問，且其於92年7月29日以證人身分到庭接受
      本院訊問時，被告己○○及其辯護人亦在場，訊問後亦予
      以對質詰問及對證據調查結果表示意見之機會；至於證人
      即同案被告戊○○業經本院本次發回審理時再度傳喚到庭
      接受交互詰問；證人即同案被告庚○○雖經本院合法傳喚
      而未到庭接受交互詰問，惟被告己○○及其辯護人於本院
      準備程序及審理時一再表示捨棄傳喚庚○○到庭詰問，本
      院認為庚○○之證詞有證據能力，已如前述，且無再度傳
      喚拘提其到庭作證之必要，均併此敘明。
貳、實體部分：
一、訊據被告己○○矢口否認傷害致死之犯行，辯稱：因戊○○
    、董坤雄持刀及庚○○持木棍攻擊伊，伊為了正當防衛始以
    木棍打下其中一人之刀子，並持之防禦，不小心劃到董坤雄
    ，並無殺人或傷害之意思云云。經查：
  (一)依證人即同案被告戊○○（參偵查卷第77頁、原審卷第60頁
    ）、庚○○（參原審卷第64頁）、辛○○（參原審卷第205
    頁）於偵查中及原審審理時之供述及證述，均稱被害人係遭
    被告己○○於前開時間、地點，持刀械1支砍傷後，送醫不
    治死亡等情，核與被告己○○自承於前開時地，持刀揮砍致
    董坤雄傷重不治死亡之事實相符，且互核相符，被告己○○
    此部分之自白核與事實相符，應堪採信。
  (二)被害人董坤雄死因為出血性休克，致死創傷為胸部右側近乳
    房處刀砍傷，傷口長達10公分（直線距離，縫合長度為17公
    分）、寬5公分、深10公分，深及乳房處、肋骨、肋間動靜
    脈至肺部等情，業經檢察官督同法醫師相驗、解剖屬實，且
    製有相驗筆錄、驗斷書、相驗屍體證明書、勘驗筆錄、解剖
    筆錄、解剖報告表及解剖照片附卷足憑（見相驗卷第11至54
    頁），被害人死亡結果與被告己○○之砍殺行為間，顯具有
    相當因果關係無訛。
  (三)鑑定人即法醫師癸○○於本院審理時到庭證稱：死者胸部傷
    口是從正面方向直刺進去，如果角度有點偏的話應該是由上
    往下，但本件偏的角度只有一點點，研判是直接刺進去，刺
    到右肺部的上葉；因刀子還是要回抽回來，回抽時會刮到外
    面的皮膚，所以傷口那麼大；刀口有二個方向，第一個方向
    是直接刺的右胸那刀，第二個方向是抽回來的那個方向，是
    由上往下偏右斜，是斜向，而非橫向或縱向；刀子刺進去之
    後回抽回來，是同一個刀口；刀子進到肺部的傷口沒有那麼
    寬，胸骨的地方有10公分，肺部的地方有2公分，也就是說
    這支刀子是手握的地方比較寬，刺入的部分比較尖，這個刀
    子只要是在15至20公分間之長度就有可能造成死者的傷口等
    語明確（本院更(三)卷審判筆錄第8頁起）。
  (四)刺傷被害人之刀械為被告己○○自家中持出使用，而非同案
    被告戊○○等人帶至案發現場：
    1.戊○○、庚○○、董坤雄等人到達被告己○○住處，一開
      始下車時並未攜任何兇器，而係先在門口大聲喊叫，後來
      又衝回車內拿取木棍，並未進入屋內等情，業據證人即己○○鄰居之陳金蘭於原審證述：「我有看到他們每個人都
      拿木棒，不是一下車就帶下來的，是後來又回到車上拿的
      ，我沒有看到下車的人有拿刀子。」、「（問：你有無看
      到車上下來的人，進去屋內？）我沒有看到，因為他們在
      門口時，就已經在大聲喊叫，叫裡面的人出來，後來他們
      又衝回去車上拿木棍，我看到時，他們根本沒有進去屋內
      ，他們在門口靠近馬路邊，就要打起來，我就上樓了」等
      語明確（原審卷第113頁）。
    2.另證人詹武勇於警詢中亦陳稱：戊○○等人下車各持木棍
      叫我出來，我怕他們會打我就躲在屋內不敢出來，…我只
      知道戊○○等人持木棍，我不知何人持刀等語（警卷第5
      頁），其於偵查中仍為相同之供述（見偵字第1686號卷第
      27 頁）。
    3.另詹武勇之妻即證人許麗蘭於警詢中亦供稱：對方駕駛自
      小客車及箱型車前來，我看到對方很多人都有拿棍棒，在
      三民路屋外打架時，沒有看到有人拿刀子，打架前對方要
      找我先生，我叫我先生到裡面等語（警卷第7-8頁）。
    4.被告己○○接受法務部調查局測謊時，對於刀子非其拿出
      來及刀子最後非其丟掉之問題，均呈情緒波動反應，研判
      有說謊現象；而戊○○接受測謊時，對於命案當天未持刀
      去己○○家，亦未持刀去己○○家砍詹武勇及己○○2人
      之問題，經測試均無情緒波動反應，研判未說謊等情，亦
      有該局測謊報告書在卷可稽（偵卷第89頁）。
    5.被告己○○砍傷被害人之刀械，是被告己○○係自家中拿
      刀衝出乙情，業經同案被告戊○○、庚○○於偵查及原審
      中供明（偵卷第31、77頁，原審卷第60、63頁），核與證
      人辛○○迭於警詢（警卷第11-12頁）、偵查（偵卷第34
      頁）及原審（原審卷第205頁）證述相符，彼等證詞並有
      前開證人陳金蘭、詹武勇、許麗蘭等人之證詞及測謊報告
      書等可資補強，應屬可信。
    6.案發當日被告己○○住處，除了大門鋁門框柱有一處凹痕
      應是鬥毆完後遭戊○○等人丟擲石頭所造成，業據被告己○○供述在卷之外，其客廳內堆置物品甚多，展示架上整
      齊陳列茶葉罐、酒瓶、保特瓶及雜物，泡茶桌上放置保特
      瓶、紙杯等物，內部陳設及裝潢均完好，大門4片落地鋁
      門玻璃亦完好無損，室內並無任何打鬥跡象或收拾清掃情
      形，有案發當日警員拍攝之被告己○○住處照片4幀在卷
      可按（見偵卷第24頁及證人丁○○於本院更(三)卷審理筆錄
      第18頁之證詞），該處客廳並非甚為寬敞，如將泡茶桌旁
      椅子拉開，客廳剩餘行走空間根本不大，如遭人侵入屋內
      持刀、棍攻擊，屋內應不可能未留下任何打鬥痕跡。被告
      己○○雖辯稱事後屋內血跡已清除云云，惟證人陳金蘭證
      稱：屋外有很多的血跡，屋內沒有血跡，在警察未到場前
      我有幫忙擦洗血跡，血跡是在門外的磁磚上，還有馬路都
      有等語，足見被告己○○亦無清理收拾屋內之情形，且被
      告己○○既見血跡應知有人受傷，事難善了，殊無反而湮
      滅家中遭人侵入攻擊之有利於己之跡證，而不提供警方蒐
      證調查之理。
    7.被告己○○雖辯稱係戊○○及被害人2人持2把刀進入屋內
      云云，惟與證人陳金蘭、詹武勇及許麗蘭前揭所述不合，
      且戊○○及被害人2人若持刀前來，勢必印象深刻，以詹
      武勇、許麗蘭與己○○有親戚之誼，不致於忽略不說。再
      者，若戊○○等人持有2把刀械前去，遭己○○搶下一把
      刀後，尚餘一把刀，在鬥毆之過程中，何以被告己○○僅
      有受挫擦傷而無刀傷（耕仁診所診斷證明書，警卷第15頁
      ），反倒是庚○○及被害人受有刀傷？證人許麗娟雖於警
      詢證稱：戊○○率先進入屋內，另有2人跟進去，3人分持
      刀、木棒，己○○隨手拿起1支木棍，將其中1人之刀子打
      下等語，惟許麗娟所言亦與陳金蘭、詹武勇及許麗蘭前開
      所述不符，且許麗娟於偵查中稱拿刀之人為戊○○及庚○○，與被告己○○前開辯詞相佐，再參酌許麗娟為許麗蘭
      之姊，己○○之受僱人且同住一處，關係匪淺，證言難免
      迴護，自難採信。
    8.至於證人乙○○於本院審理時雖證稱：我一開始只看到一
      群人到被告己○○的家，之後就沒有再看，我只是看到一
      群人進去之後就沒有再看，沒有看到有人拿刀，警方查訪
      時所述情節是聽人家說的等語（見本院更(三)卷審理筆錄）
      ，於原審亦結證稱當時其在住處窗口洗碗，有看到兩輛車
      子，有人下車，但沒有看到他們手上是否有拿東西；我站
      的位置可以喵到己○○家樓下一點點，不能看到整個場景
      ，警察來問是事過了幾天，查訪報告的情節是我自己想出
      來的等語（見原審卷(一)第89頁），觀其證詞，對於同案被
      告戊○○等人到達被告己○○住處後之情形、該群人有幾
      人、何人拿何物等均不知曉，且於案發後警員查訪時所繪
      製刀型、長、寬等亦與事實差距甚大（如後述），可知證
      人乙○○對於案發當時同案被告戊○○等人初抵被告己○○住處時之情形實未詳加觀察留意，亦無深刻印象，且其
      是在距離被告己○○住處約50至70公尺之家中見到上情，
      不能看到整個場景，參以被告己○○上開住處前騎樓二側
      均設置大片鐵門與隔壁相隔，故證人乙○○所述見到一群
      人進入云云，應係其當時之觀察及相隔數年後記憶不清所
      致，且與前開事證不符，不足採信，同案被告戊○○等人
      應未進入被告己○○住處內，可堪認定。
    9.綜上各節，足認同案被告戊○○、庚○○、董坤雄等人僅
      持木棍而未持刀械進入被告己○○住處，而刺傷被害人之
      刀械應是被告己○○自其家中衝出時取出與同案被告戊○○等人鬥毆之用無訛，被告己○○所辯自非可採。
  (五)被告己○○砍傷被害人之刀為類似西瓜刀，包括刀柄約4、
    50公分等情，為被告己○○於本院更(一)審中所自承（見本院
    更(一)審卷第21頁），而經本院當庭以皮尺測量被告己○○所
    比刀械之長度約為50公分（見本院更(三)卷審判筆錄第6頁）
    ，被告己○○、同案被告庚○○、辛○○於案發之初所繪刀
    械之形狀均同為類似西瓜刀，但前端較尖，刀型相似，有所
    繪刀型3紙在卷可按（見偵查卷第93、94、105頁），核與證
    人許麗娟所述，刀械好像西瓜刀，約4、50公分，但刀尾是
    尖的等情相符，而鑑定人癸○○對於上開刀型亦稱有可能造
    成本案的傷口，足見本件刺傷被害人之刀械型式應為類似西
    瓜刀，但前端較尖。至於證人乙○○於警員查訪時所繪刀型
    、長、寬與上開被告己○○等人所繪刀型差異較大，且其於
    本院審理時證稱其當時所在位置距被告己○○住處約50 至
    70公尺，則證人乙○○當時所在位置既離案發地點較遠，且
    其所述證詞亦有如後述之可信度甚低之情形，則其所繪刀型
    、長、寬等應非正確而不可採。有關刀械之長度，同案被告
    戊○○稱約20 -30公分，庚○○稱約70公分，辛○○稱長約
    1公尺云云，所述差異甚大，應係因上開刀械非戊○○、庚○○或辛○○等人帶來，以致於案發瞬間突然看到刀械，或
    因角度、觀察力、注意力、誇大或緊張之程度彼此各異之故
    ，以致所述刀械長度各異；而被告己○○持上開刀械刺傷被
    害人致死，且砍傷同案被告庚○○，親身持用上開刀械，且
    上開刀械應為被告己○○自家中持出使用，案發後並帶回家
    中，且所述長度與證人許麗娟所述大致相符，則被告己○○
    所指刀械之長度約50公分應較為可採。至於鑑定人癸○○於
    解剖報告表記載兇器種類係「類似原住民用之佩刀」一節，
    係其根據員警口述類似原住民用之佩刀而記載，但因其不敢
    肯定，所以用類似2字等情，亦據鑑定人癸○○到庭供述明
    確。從而被告己○○所使用傷害被害人之刀械應為類似西瓜
    刀、尾端較尖，長度約50公分之刀械，可堪認定。
  (六)至於被告己○○所使用上開刀械1支並未扣案，依證人即警
    員丁○○、甲○○於本院審理時證稱：第一次接獲報案時，
    有去三仙台，人已經不在了，又收到通報說己○○家出了事
    情，我們過去，死者已經沒有在現場，打架已經結束，現場
    有木棍，但未發現刀械，搜索之後亦未發現兇刀等語（見本
    院更(三)卷審理筆錄第17頁起），而被告己○○矢口否認上開
    刀械為其自家中持出，辯稱業經戊○○等人帶走云云，故無
    從查獲本案被告己○○所使用之刀械1支，附此敘明。
  (七)被告己○○應無殺人之犯意：
    1.按殺人與傷害致死之區別，係在加害人於行為時之犯意，
      即應以行為時有無殺意為斷，至被害人受傷之多寡、是否
      致命部位，及加害人所用兇器為何，有時雖可供事實認定
      之參考，究不能執為區別殺人、傷害致死之絕對標準。又
      有無死亡之預見，應以加害人是否有使被害人喪失生命之
      故意為斷，此在加害人未自白情形下，惟有依情況證據作
      為判斷基準，即被害人所受傷痕之多寡、是否為致命部位
      、所受傷害之程度、加害人下手情形、加害之部位、所用
      兇器種類，及與被害人曾否相識、有無宿怨等情，雖不能
      執為區別殺人與傷害致死之絕對標準，然均可作為事實審
      法院依事發當時情況，綜合觀察判斷行為人有無殺意之心
      證依據。
    2.本件案發前因詹武勇前來被告己○○住處躲避，戊○○等
      人與被告己○○原無深仇大恨，殊無置被害人於死地之動
      機；而詹武勇亦曾叫其弟詹武智打電話請李明德幫忙向警
      方報案，己○○亦打電話請擔任警員之鄰居陳清志幫忙報
      案，警方據報後曾到現場瞭解狀況一節，已據證人即警員
      李明德、陳清志於原審、證人即警員丁○○及甲○○於原
      審及本院審理時結證屬實，所供互核相符，足見被告己○○原本有意由警方處理詹武勇與戊○○等人間之糾紛，並
      無殺人之犯意甚明。直至被告己○○於同案被告戊○○等
      人在門口叫喊、詹武勇持棍衝出，戊○○等人乃返回取出
      木棍，被告己○○即持刀衝出，在雙方鬥毆之中，本難拿
      捏下手分寸，審慎判斷攻擊之部位、方向及力道，況被告
      己○○於鬥毆之中亦受有左前臂、右頰部挫擦傷、右鎖骨
      下方挫擦傷瘀血之傷害，有耕仁診所診斷證明書在卷可按
      ，則被告己○○當時在疼痛、緊張之際，恐亦無暇慮及若
      因而置人於死是否不違背其本意；況且同案被告庚○○及
      被害人遭砍1刀後，被告己○○亦罷手返回家中將門關上
      等情，業據戊○○、庚○○於偵查中及原審供述明確，足
      見被告己○○持刀傷人後，亦無意繼續攻擊戊○○、辛○○或受到刀傷已無力還擊之庚○○或被害人等人，故依本
      件卷內事證整體觀察，堪認被告己○○應是持刀外出鬥毆
      時，一時失手，用力過猛致被害人傷重身亡，尚難認其於
      行為時已有殺死被害人之主觀預見。
  (八)被告己○○非正當防衛，理由如下：
    1.按正當防衛必須對於現在不法之侵害始得為之，侵害業已
      過去，即無正當防衛可言。至彼此互毆，又必以一方初無
      傷人之行為，因排除對方不法之侵害而加以還擊，始得以
      正當防衛論。故侵害已過去後之報復行為，與無從分別何
      方為不法侵害之互毆行為，均不得主張防衛權。又被告將
      吳格烽手上之尖刀奪下時，其所受之不法侵害已予以排除
      ，竟復持以刺殺被害人，所為與正當防衛之要件不合。分
      別有最高法院30年上字第1040號判例、79年度台上字第46
      71號判決可資參照。
    2.經查，同案被告戊○○等人下車時原係空手在被告己○○
      家門口喊叫，俟詹武勇持木棍衝出時，見狀始速返回車上
      拿取木棍，惟詹武勇經其妻阻止拉回屋內躲在房內（見偵
      卷第27頁詹武勇之供述），則戊○○等人實未衝入被告己○○家中，未實施任何現在之侵害；惟隨後在屋外遭遇被
      告己○○，已如前述，則被告己○○原先既在屋內，未受
      到任何現在不法之侵害，根本無須外出與戊○○等人正面
      衝突，此觀被害人受傷後被告己○○立即返家關門不出即
      可得知。然其卻決定手持類似西瓜刀之利刃衝出，其主觀
      上顯已有隨時與戊○○等人互毆之傷害犯意甚明。
    3.被告己○○先辯稱是被害人持刀，其為自衛，以木棍打下
      其刀云云，惟與其在檢察官現場履勘時所述被害人僅持木
      棍進入等語不符（偵卷第14頁）；縱認其所辯可採，惟被
      告己○○主觀上既知以木棍打落被害人持有之刀子，其所
      受之不法侵害已予排除，竟仍持刀砍殺被害人，所述自與
      正當防衛之要件不合；況且倘若其真是正當防衛而迫不得
      己持刀自衛，又何須為前述不實之辯解，益見其心虛。
    4.況且被告己○○係持刀械1支，戊○○等人共持棍4支，如
      戊○○等人主動先攻擊被告己○○，則被告己○○在遭圍
      毆之情形下，手持之利刃恐會先遭木棍打下而被對方拾起
      攻擊才是（即如其前述所辯之情節），惟戊○○等人卻反
      而遭砍，一死一傷，足見戊○○等人當時亦猝不及防，始
      措手不及，況且被告己○○持刀衝出之際，應有傷害之意
      ，就如同戊○○等人見詹武勇持棍衝出，始取棍前來而有
      傷害犯意一般，被告己○○持刀砍傷被害人應亦不違背其
      本意。而被告己○○於互毆衝突之過程中，雖受有挫瘀傷
      等傷害，戊○○等人推稱不知被告己○○如何受傷，雖不
      可採，然畢竟在互毆衝突之中，難免受傷，同案被告庚○○及被害人亦受傷更重。從而被告己○○所辯係正當防衛
      云云，本院認為尚無可採。
  (九)綜上各節，本件被告己○○傷害致死之犯行，事證明確，其
    犯行已堪認定，應依法論科。
二、核被告己○○所為係犯刑法第277條第2項之傷害致死罪。公
    訴意旨認被告己○○係犯刑法第271條第1項之殺人罪嫌，尚
    有未洽，惟其基本之社會事實相同，起訴法條應予變更。查
    被告己○○於發現被告戊○○欲率眾前來家中滋事時，原已
    報警，戊○○等人在警察離去後前來滋事等情，已據臺東縣
    警察局成功分局寧埔派出所警員甲○○於原審調查時到庭證
    述屬實（見原審卷第281頁），足見被告己○○原非窮凶極
    惡之徒，惟見戊○○等人前來家中滋事，竟一時失慮，持利
    刃與戊○○等人衝突互毆，其當時心存憤懣，實可想見，其
    行為雖與正當防衛之要件不合，惟其於激憤之餘，一時情緒
    失控傷人，卻生被害人死亡之嚴重後果，應是始料所未及，
    其犯罪之情狀在客觀上實足以引起一般人之同情，本院認量
    處最低刑仍嫌過重，爰依刑法第59條之規定減輕其刑（刑法
    第59條原規定犯罪之情狀可憫恕者，得酌量減輕其刑，被告
    行為後已修正為犯罪之情狀顯可憫恕，認科以最低度刑仍嫌
    過重者，得酌量減輕其刑，為法院就刑之酌減審認標準見解
    之明文化，非屬法律之變更，應逕行適用新法之規定，最高
    法院95年度第8次刑事庭會議決議參照）。爰審酌被告己○○無不良之前科紀錄，素行尚可，其高中畢業之智識程度，
    平日以種茶及賣茶為業，有正當之工作，因戊○○等人為細
    故至被告己○○找詹武勇理論，原與被告己○○無關，惟其
    未能冷靜以對，反而情緒失控以暴力相對致生本案，其犯罪
    之動機、目的、手段、所受之刺激，於本院上訴審已經與被
    害人董坤雄之家屬達成和解，支付100萬元賠償金，並獲得
    董坤雄之母壬○○諒解，業據告訴人壬○○陳明在卷（見本
    院92年度上訴字第127號卷第184頁），足見被告己○○犯罪
    後已確有悔意，惟仍一再否認犯行之態度等一切情狀，量處
    如主文所示之刑。
三、又類似西瓜刀之刀械1支未扣案，被告己○○否認為其所有
    之物，亦無證據證明屬被告己○○所有，而案發後警方復搜
    尋無著，已據證人甲○○證述明確，則上開刀械極可能已遭
    湮滅或丟棄而不復存在，爰不予宣告沒收。
四、併案部分（90年偵字第2212號）：本件起訴書雖於被告己○○殺人犯行之後附帶記載：「．．．（己○○）再追至屋外
    砍傷庚○○之右前臂」等情，惟亦載明「傷害部分未據告訴
    」，依其前後文意對照以觀，檢察官顯然係因該部分犯行欠
    缺訴追要件（告訴）而未予起訴。且被告己○○傷害庚○○
    之犯行與傷害被害人致死罪間，並無事實上或法律上裁判一
    罪之關係，自非原起訴效力所及，被害人庚○○事後向檢察
    官補行提出告訴，與欠缺訴追要件之犯罪事實經檢察官提起
    公訴後，因告訴人補行告訴而得視為補正之情形不同，應退
    由檢察官另行依法偵辦。
五、原審對被告己○○論罪科刑，固非無見，惟查：
    (一)原審未審酌被告己○○係基於傷害之犯意與被害人等鬥毆
      ，致被害人死亡，遽認被告己○○係基於殺人之犯意為本
      件犯行，尚有未洽。
    (二)又未及斟酌被告己○○事後已經與被害人家屬達成和解，
      足見其犯罪後尚有悔意，且未審酌被告己○○犯罪情狀尚
      堪憫恕及犯罪時所受之刺激，致未依修正前刑法第59條減
      輕其刑，量刑過重，亦有未合。
    (三)被告己○○傷害庚○○部分並未起訴，檢察官誤以併案之
      方式送請原審併辦，原審不察，遽就被告己○○前述傷害
      犯行為訴外判決，並諭知木棍1支沒收，自有未當。
    (四)扣案之木棍共有6支，其中3支在己○○門外，2支在己○○家中，最後1支是辛○○置於簡清木車上而查獲，有警
      詢筆錄可證（警卷第12頁）。又木棍3支係戊○○自辛○○家門口取得，另外1支則係辛○○自行拿到車上，分別
      經辛○○於警詢（警卷第11頁反面）、庚○○於偵查中敘
      明（偵卷第31頁），故戊○○等人係攜帶4支木棍前去，
      原審認定為5支與事實不合。被告己○○上訴否認其有殺
      人之犯意，並以其行為係屬正當防衛為辯，檢察官上訴意
      旨指摘原審判決量刑過輕，雖均不足取，惟原判決既有可
      議，本院仍應予以撤銷改判。
據上論斷，應依刑事訴訟法第369條第1項前段、第364條、第299
條第1項前段、第300條，刑法第277條第2項前段，刑法第59條，
判決如主文。
本案經檢察官丙○○到庭執行職務。
中    華    民    國    97    年    12    月    12  日
                  刑事庭審判長法  官   謝志揚
                              法  官   林慶煙
                              法  官   林碧玲
以上正本證明與原本無異。
如對本判決不服，應於送達後10日內，向本院提出上訴狀。其未
敘述理由者，並應於提出上訴狀後10日內向本院補提理由狀（須
附繕本）。
                              書記官   李閔華
中    華    民    國    97    年    12    月    12  日
附錄本判決論罪科刑法條：
中華民國刑法第277條（普通傷害罪）
傷害人之身體或健康者，處 3 年以下有期徒刑、拘役或 1 千元
以下罰金。
犯前項之罪因而致人於死者，處無期徒刑或 7 年以上有期徒刑；
致重傷者，處3年以上10年以下有期徒刑。


司法院資訊處製作；財團法人民間司法改革基金會備份。
